【裁判字號】    89,台上,1112
【裁判日期】    890302
【裁判案由】    常業詐欺
【裁判全文】
最高法院刑事判決                              八十九年度台上字第一一一二號
    上  訴  人  甲○○
右上訴人因常業詐欺案件，不服台灣高等法院台南分院中華民國八十六年八月十四日
第二審判決（八十六年度上易字第六一六號，起訴案號：台灣台南地方法院檢察署八
十四年度偵字第一二○三一、一二五五七、一二八九四、一二八九六號、八十五年度
偵字第一○四五、二九二一、三五五○號），提起上訴，本院判決如左：
    主  文
原判決撤銷，發回台灣高等法院台南分院。
    理  由
本件原判決認定上訴人甲○○與蔡德智（已經判處罪刑確定）、冒名陳籐橋及化名「
簡清文」、「陳興欽」等已成年不詳姓名男子，明知均無付款之能力，基於共同意圖
為自己不法所有之犯意聯絡，以虛設行社進貨，及開立空頭支票付款之方式，向廠商
進貨而詐取財物為營生之職業。其經營方式先由蔡德智提供其所有付款人為台南區中
小企業銀行北台南分行、帳號為一四八二－六號支票及發票人印章，再由上訴人及不
詳姓名成年男子分別以蔡德智、陳籐橋名義，於民國八十四年九月初及同年十月一日
，分別向劉錦、葉進國承租台南市○○路○段三五一號、台南市灣裡工業區○○街三
四四號房屋，並簽發蔡德智如原判決附表所示之支票以支付租金。旋即在該址虛設「
家慶企業社」、「瑞億印染廠」，並僱用不知情之許瑞珍、林雅雯（另經檢察官為不
起訴處分）負責會計等工作。復以陳籐橋名義向交通部台南市電信局申請（○六）0
000000、0000000、0000000、0000000等電話號碼為聯
絡工具，自八十四年九月初起至同年十月底止，於原判決附表所示之時間，或由上訴
人或冒名陳籐橋或不詳姓名之成年男子，假藉上開虛設行社名義進貨，分別以蔡德智
、「陳祥明」及陳籐橋名義，以附表所示之方法，使附表所示之被害人張國智等人陷
於錯誤而交付財物，並以蔡德智前開之支票為支付工具；上訴人等人即反覆以上開手
法詐購貨物而以之為常業。嗣因上開支票屆期均無法兌付，該帳號並於八十四年十月
二十七日列為拒絕往來戶，上訴人等人則逃匿無蹤，劉錦等人始知受騙等情。因認第
一審論處上訴人共同常業詐欺罪刑，為無不合，予以維持，駁回上訴人在第二審之上
訴。固非無見。
惟查：(一)有罪判決書所記載之犯罪事實，為論罪科刑適用法律之基礎，故凡於適用法
律有關之重要事項，必須詳加認定，明確記載，然後於理由內敘明犯罪事實所憑之證
據及認定之理由，始足為適用法律之依據。若事實未有此記載，而理由加以說明，為
理由失其依據。如事實有此記載，理由未予說明，則為理由不備，其判決當然為違背
法令。原判決事實認上訴人係與蔡德智等人共同虛設行社，使用蔡德智提供之支票，
向張國智等人詐購貨品。然蔡德智於偵、審中迭次否認其認識上訴人，亦無與之共同
詐欺情事，於第一審且辯稱伊於八十四年間在台南市○○路石得易經營之益元商行工
作，因石某被列為拒絕往來戶，故由其請領台南區中小企業銀行北台南分行、帳號為
一四八二－六號之支票供其使用。離職後，石某未將其支票返還等語（見一審訴緝一
四四號卷第二十五、二十六頁）；而證人石得易於一審調查時，亦證實其於八十四年
間，確與蔡德智合夥經營「益元商行」，並以蔡某之一四八二－六號帳戶支票與客戶
往來無訛（見同上卷第七十一頁背面、七十二頁）。證人林雅雯於警訊指認蔡德智之
口卡時，證稱僱用伊自稱蔡德智之人年紀是五、六十歲左右，並非口卡上之人；許瑞
珍於一審就卷附蔡德智之照片指認，亦稱伊不認識該照片中之人（分見五二一號警卷
第一頁背面、一審七○六號卷第三十四頁），則原判決理由祇謂上訴人與蔡德智有犯
意聯絡及行為分擔，為共同正犯，並未敘明其憑以認定其有犯意聯絡、行為分擔之證
據及理由，自有理由不備之違法。判決內雖認上訴人係以向廠商進貨詐取財物為營生
之職業，恃以維生，但並未說明此項認定所憑之證據及理由，亦屬理由不備。(二)依原
判決附表編號第一、四號認定之詐欺事實，係以上訴人與不詳姓名成年男子分別以蔡
德智、陳籐橋名義，先後於八十四年九月初及同年十月一日，向劉錦、葉進國承租台
南市○○路○段三五一號、台南市灣裡工業區○○街三四四號房屋，並簽發蔡德智如
附表所示之支票以支付租金，屆期該些支票均無法兌現等情，如果無訛，則上訴人應
係以詐術獲得相當於使用該房屋對價之財產上不法利益，此與原判決事實認上訴人與
蔡德智等人係「以虛設行社進貨，及開立空頭支票付款之方式，向廠商進貨而詐取財
物為營生之職業」，不惟前後齟齬，且與理由論罪欄內謂「上訴人意圖為自己不法之
所有，以虛設行社進貨，及開立空頭支票付款之方式，而詐取財物，並恃以維生」之
語，亦不一致，而有判決理由矛盾之可議。(三)證人林雅雯於一審調查時係證稱伊去灣
裡應徵，有一六十幾歲老先生叫伊去上班，該老人自稱是蔡德智，伊看過上訴人去過
灣裡工廠幾次，那老人說上訴人係其兒子等語，此與另證人許瑞珍於同次庭訊所稱，
伊去應徵時，有一位六十餘歲之老者，要伊去和緯街他兒子那上班，就是上訴人，上
訴人亦稱他係那老者的兒子，並自稱係蔡德智，伊也稱他為蔡先生之語，並非全然一
致（見一審七○六號卷第三十四頁正、背面），則原判決理由謂許瑞珍、林雅雯於原
審審理時，均一致結證稱：伊去應徵時，有一位六十餘歲之老者，要伊去和緯街他兒
子那上班，就是被告甲○○，被告甲○○亦稱他係那老者的兒子，並自稱係蔡德智，
伊也稱他為蔡先生等語，其論罪引證之內容即與卷存證據資料不符，不無證據上理由
矛盾之違法。(四)原判決雖於附表編號第十及十四號，認定該二部分之詐欺事實，然於
理由內並未說明各該部分如何有被害人之指訴或其他事證足為憑據，核屬理由不備。
又原判決附表編號第二號被害人陳東益部分，據其於法務部調查局台南市調查站（下
稱台南市調站）訊問時供稱，其遭詐騙桌椅等家具之金額約六萬餘元，其中四萬餘元
係以蔡德智之支票支付，另附表編號第七號被害人周昆輝部分，據其於該站調查時稱
，其被詐騙建材總額為十六萬元各等語。然原判決附表於各該部份，均未認定其被害
之金額，不無疏漏。附表編號第十二號被害人鄭玉玲部分，其被詐騙呼叫器等物之金
額除表列之九萬元及四萬九千元外，尚有行動電話兩支，計四萬七千七百元，此據鄭
女於台南市調站供明在卷；另編號第十五號被害人劉明燦部分，其被詐騙西服等物之
價額約十萬元，亦經劉某於該站供陳無訛，表列金額認係五萬六千三百元，二者之認
定均與卷存證據資料不符。(五)被害人黃昭中於八十四年十月二十四日，被不詳姓名者
以蔡德智名義，持用蔡某之支票詐購洋酒二十四瓶，計四萬六千元部分（即台灣台南
地方法院檢察署八十五年度偵字第五四八五號），檢察官認與原判決附表部分有連續
犯裁判上一罪關係，而於一審法院判決後送請併辦（見一審七○六號卷第一○八頁）
，原判決就一審判決未及併辦之瑕疵，未加糾正，仍予維持，復未說明此部分不予審
究之理由，於法亦有未合。以上或係上訴意旨所指摘，或為本院得依職權調查之事項
，應認原判決有撤銷發回更審之原因。案經發回，因刑法第三百四十條已於八十八年
二月三日經修正公布，更審如仍為有罪判決，併應注意新舊法規定之比較適用，附予
敘明。
據上論結，應依刑事訴訟法第三百九十七條、第四百零一條，判決如主文。
中      華      民      國    八十九    年      三      月      二      日
                              最高法院刑事第六庭
                                  審判長法官  紀  俊  乾
                                        法官  楊  商  江
                                        法官  黃  正  興
                                        法官  陳  東  誥
                                        法官  張  春  福
      右正本證明與原本無異
                                              書  記  官
中      華      民      國    八十九    年      三      月      七      日


司法院資訊處製作；財團法人民間司法改革基金會備份。
